臺灣臺南地方法院民事判決　九十三年度簡上字一八號
　　上　訴　人　乙○○
　　訴訟代理人　陳惠菊律師
　　　　　　　　洪毓良律師
　　被上訴人　　甲○
　　訴訟代理人　李合法律師
　　　　　　　　趙培皓律師
右當事人間請求給付票款事件，上訴人對於中華民國九十二年十二月八日本院台南簡
易庭九十二年度南簡字第七九０號第一審判決提起上訴，本院於九十三年九月十六日
言詞辯論終結，判決如左：
    主      文
上訴駁回。
第二審訴訟費用由上訴人負擔。
    事實及理由
一、本件被上訴人起訴主張：伊執有上訴人簽發，發票日民國（下同）九十年二月十
    日、票號七七二七七四號，面額新臺幣（下同）五百萬元，並免除作成拒絕證書
    之本票一紙（下稱系爭本票），詎到期日後提示遭退票，爰本於票據關係提起本
    訴，請求給付上開票款五百萬元及自九十年二月十日起至清償日止，按年利六釐
    計算之利息。（原判決命上訴人給付五百萬元自九十一年十二月十七日起至清償
    日止，按年利六釐計算之利息，並駁回被上訴人關於九十年二月十日起至九十一
    年十二月十六日止之利息請求，被上訴人就該敗訴部分，未聲明不服而告確定。
    被上訴人則以：上訴人從未向被上訴人借款，上訴人所以開立系爭本票係因與被
    上訴人甲○並訴外人鄭陳緞、曾崑裕於七十九年共同出資所購買並約定以李旭仁
    即被上訴人甲○之子為登記名義人，嗣後因被上訴人需用資金要求將系爭土地向
    新市鄉農會貸款並設定第二順位抵押權，唯恐日後甲○如無法還款，其出資之土
    地如遭拍賣，必遭損失，遂要求於貸款核貸撥款後交付五百萬元，後因被上訴人
    要求簽發同額之本票交由被上訴人收執為憑，故系爭本票並非借款憑證，而係收
    取共同出資購買土地貸款分配額之證明等語，資為抗辯。並聲明：(一)原判決廢棄
    。(二)被上訴人原審之訴及假執行之聲請駁回。(三)第一、二審訴訟費用由被上訴人
    負擔。(四)如受不利判決請准上訴人供擔保免為假執行之宣告。
二、被上訴人主張伊執有上訴人簽發，發票日九十年二月十日、票號七七二七七四號
    ，面額五百萬元，並免除作成拒絕證書之系爭本票一紙，詎於到期日後未付款等
    情，業據提出本票一紙為證（見原審卷第四六頁），上訴人對上開本票之真正並
    不爭執，自堪信為真實。
三、按支票固為無因證券，票據債務人不得以自己與發票人或執票人前手間所存在之
    抗辯事由，對抗執票人。然發票人非不得以自己與執票人間所存之抗辯事由對抗
    執票人，此觀票據法第十三條本文之反面解釋自明。又如發票人一旦提出其基礎
    原因關係不存在之對人抗辯，執票人自應就該基礎原因關係存在之積極事實，負
    舉證責任。本件被上訴人固主張伊係因借款予上訴人而直接收受系爭支票，而上
    訴人則否認之，提出其基礎原因關係不存在之對人的抗辯，則被上訴人對於已交
    付借款、消費借貸關係有效成立之積極事實，自應負舉證責任（最高法院八十七
    年度台上字第一六０一號判決意旨參照）。又被上訴人對於自己主張之事實已盡
    證明之責後，對其主張，如抗辯其不實並提出反對之主張者，則對其反對之主張
    ，亦應負證明之責，此為舉證責任分擔之原則（最高法院十八年上字第二八五五
    號判例意旨參照）。本件被上訴人主張系爭本票係上訴人向伊借款五百萬元所簽
    發，既為上訴人否認，並以前揭情詞置辯，則本件兩造間之主要爭執在於上訴人
    開具系爭本票一紙與被上訴人，究係基於借款關係之擔保，或係因兩造以共同出
    資購買土地向新市鄉農會借款後之分配款項證明，茲審究如次：
（一）被上訴人主張有交付五百萬元予一節，業據提出合作金庫匯款回條聯一紙為證
      （見原審卷第四六頁），並為上訴人所不爭執，自堪信為真實。則上訴人既收
      受被上訴人交付五百萬元，並簽發同額之系爭本票交付被上訴人，衡之一般客
      觀交易，被上訴人主張該五百萬元係屬借款，即非無據，如否認該款項並非借
      款，依前揭說明，自應由上訴人對其反對之主張負舉證責任。
（二）上訴人雖辯稱伊與被上訴人及訴外人鄭陳緞、曾崑裕等人於七十九年十月十日
      合資購買坐落台南縣新市鄉○○○段第九二二地號、九六九地號，地目均為田
      ，面積依序為二公頃一四八０平方公尺、四四四四平方公尺之土地二筆（下稱
      系爭共同出資土地），並信託登記在訴外人李旭仁名下，嗣以該土地作為擔保
      向新市鄉農會借款，依據每位出資人應有部分各被上訴人三分之一、鄭陳緞三
      分之一、曾崑裕三十分之七、上訴人三十分之三（其中出資額百分之十五由訴
      外人陳南宗分攤、其中百分之二十由訴外人李博文分攤）之出資比例，上訴人
      應可分得五百萬元，因此，系爭本票可認係上訴人向新市鄉農會貸款之憑證或
      係上訴人取得被上訴人向農會抵押貸款所得土地出資獲利分配款之證明，並非
      基於兩造間之借款關係所開具乙節，固據提出協議書一紙、土地記謄本二份為
      證（見原審卷第二十七頁、第十七頁至二十二頁），惟查：
    1.該協議書僅足證明上訴人確實出資購買系爭二筆土地及應有部分三十分之三等
      事實，尚難據以認定兩造有合意系爭五百萬元係購買系爭二筆土地之分配款。
    2.次查，被上訴人主張：系爭共同出資土地係由三個大股東即被上訴人本人、訴
      外人鄭陳緞、曾崑裕各自找人出資，並由三個大股東協議如何向新市鄉農會貸
      款，再由各大股東詢問旗下之小股東是否要貸款，並分別擔任各筆貸款之借款
      人或連帶保證人乙節，有上開協議書乙紙附卷可稽，核與原審依職權向新市鄉
      農會調取申貸資料所示：被上訴人與訴外人鄭陳緞、曾崑裕均於八十四年七月
      間或以借款人，或以連帶保證人名義，向台南縣新市鄉農會貸款，其中鄭陳緞
      一千六百萬元（以劉明來為借款人、李朝塘為連帶保證人）、曾崑裕一千六百
      萬元（以曾毛明敏為借款人、鄭旭哲為連帶保證人）、甲○一千二百萬元（以
      李旭仁為借款人、甲○為連帶保證人），有台南縣新市鄉農會九十二年八月十
      八日市農信字第九二三一二０九號函附擔保放款借據及九十二年十月二十九日
      市農信字第九二三一六七五號函附擔保放款明細分類卡、轉帳支出傳票、轉帳
      收入傳票等件附於原審卷內足參（原審卷第四九頁至第五二之三頁）等情節相
      符，復經證人陳南宗、李博文分別於本院準備程序期日到庭證稱：「我是與甲
      ○一起出錢，我的部分是十五分之一。當時甲○有來問我要不要貸款，我說不
      要，這是八十四年間的事情，別人的貸款情形我不知道，我有同意甲○用土地
      去向農會抵押借款。」、「甲○有邀我購買，我與甲○、陳南宗三人持分為全
      部土地的三分之一，我的部分是占全部土地的二十分之一。甲○有問過我要不
      要貸款，我說不要，其他人有無貸款我不清楚。」等語無訛（見本院九十三年
      四月一日準備程序期日筆錄），足證被上訴人前開主張，堪信為真實。是以，
      被上訴人與其他出資購買土地之人均係以自己借款或擔任連帶保證人之身分，
      向新市鄉農會抵押貸款以為融資利用，而上訴人既未擔任前開農會貸款之借款
      人或連帶保證人，尚難認上訴人有向新市鄉農會貸款之意思，是上訴人上開辯
      詞，自難採信為真實。此外，上訴人復未能就被上訴人等向新市鄉農會貸款係
      為分配土地出資獲利額乙節舉證以實其說，參酌民事訴訟法第二百七十七條之
      規定，是上訴人辯稱上開貸款金額係出資人之出資分配款乙節，亦難憑採。
    3.況以各出資人出資額之比例決定可向新市鄉農會貸款之金額，而持有系爭土地
      應有部分三分之一者，可貸得借款一千六百萬元，則被上訴人依股數（三分之
      一出資額中佔百分之六十五）應可貸得一千零四十萬元；上訴人可貸得四百八
      十萬元，總計被上訴人於該次向新市鄉農會貸款應可貸得一千五百二十萬元，
      然則被上訴人僅向新市鄉農會貸款一千二百萬元，有前開擔保放款借據、轉帳
      支出傳票、轉帳收入傳票可考（見原審卷第五十頁、第五十二之二頁），顯與
      其他出資人之借款金額不符比例。縱使，被上訴人於該次借款，僅有貸款一千
      二百萬元之需求，則按兩造間出資額之比例計算（上訴人為三十分之三、被上
      訴人為三十分之六點五），上訴人僅可分貸其中之三百七十九萬元，亦與上訴
      人實際取得款項四百九十九萬餘元之金額（扣除匯款手續費三千五百元）相差
      甚大。足見，系爭貸款金額與兩造間及其他出資人之出資額無必然之關係，是
      上訴人辯稱依其出資比例，應取得前開貸款金額五百萬元云云，亦不足取。
（三）再查，被上訴人主張上訴人向伊借款五百萬元並簽立系爭本票一紙乙節，業據
      被上訴人提出本票及八十四年七月十七日之匯款單各一紙，核與證人李旭仁到
      庭證稱：「‧‧‧我只記得在八十四年七月間乙○○曾經與他太太到我父親家
      中表示缺錢，但是我父親有說曾問過乙○○，他自己表示不需要貸款，而他的
      部分應該屬於曾崑裕那一股，曾崑裕既然已經找其他人當保證人向農會貸款，
      已經沒有其他的額度了，所以我父親才說可以以我父親貸得的款項借給他，算
      是私人借款，我當時有聽到乙○○說要借五百萬元。事後我問我父親，我父親
      說已經匯了五百萬元給乙○○，至於借多久以及利息的計算等細節我就不清楚
      了。」、「我是聽我父親說：『當時曾崑裕曾經問你要不要貸款，你說不要，
      所以才找其他人當連帶保證人。』」等節相符（見本院九十三年四月一日準備
      程序筆錄），而上訴人確實未擔任被上訴人向系爭農會貸款之連帶保證人，衡
      情，不論被上訴人向何人取得資金，伊將款項借與上訴人，並要求上訴人提供
      一定之擔保以確保債權，亦屬情理之常。況上訴人於原審時，亦自承：「‧‧
      ‧自九十年九月十三日開始，每月三萬三千元，利息我交給原告（即被上訴人
      ），我都一次開半年份的票給原告，由原告交給銀行‧‧‧」等語（參見原審
      卷第六四頁），足見，上訴人確有向被上訴人借款並繳付利息之事實，至被上
      訴人資金係從銀行、本人或其他第三人處取得，均不影響兩造間成立借貸法律
      關係，從而，被上訴人主張系爭本票為上訴人向被上訴人借款所提出之債權憑
      證乙節，自應採信為真實。
（四）綜上，被上訴人主爭系爭本票係上訴人向被上訴人借款五百萬元所提出之債權
      憑證，既如前開說明，應堪採信；上訴人就系爭五百萬元係伊向台南縣新市鄉
      農會貸款分配所得云云，既不能舉證以實其說，即不足採。
四、按給付有確定期限者，債務人自期限屆滿時起，負遲延責任。給付無確定期限者
    ，債務人於債權人得請求給付時，經其催告而未為給付，自受催告時起，負遲延
    責任，民法第二百二十九條定有明文。本件被上訴人借款與上訴人，雖未簽訂書
    面借貸契約，惟約定每月利息按被上訴人向台南縣新市鄉農會借貸之利率計算，
    並每半年一次簽發相當於利息面額之六張支票交付被上訴人按期提示兌領，最後
    一次兌領時間為九十一年十二月十六日，嗣即未依約繳納利息等情，有提出之利
    息支出明細表、第一商業銀行支票存款明細分類帳卡等件附卷足參，並為兩造所
    不爭執，則於九十一年十二月十六日前均有按期繳納利息，該部分利息債務已經
    清償，被上訴人起訴請求給付九十年二月十日起至九十一年十二月十六日止，按
    年息六釐計算之利息，自無理由。再參被上訴人借款與上訴人係基於亦為系爭二
    筆土地之共有人，並僅要求以台南縣新市鄉農會核貸之放款利率計算本件借款利
    息，被上訴人並未賺取利息差價，惟如因未依約按期繳息，被上訴人依與台南縣
    新市鄉農會簽訂之擔保放款借據，即有被催收一次清償上開一千二百萬元借款之
    危險等情，應足認兩造間關於系爭借款之清償期限，係合意引用被上訴人與台南
    縣新市鄉農會間之約定條款。而觀被上訴人與台南縣新市鄉農會簽訂之擔保放款
    借據第三條第一項約定：「借款人在借款期間未按期攤還本金或未按期付息時，
    借款人及保證人均承認本借款之償還均喪失其期限之利益，經貴會之請求應立即
    清償或任憑貴會處分擔保物充償」等語，足知，如未依約按期付息，將喪失期限
    利益，而既於九十一年十二月十六日繳息後，即未依約按期繳息，被上訴人因此
    請求一次清償五百萬元借款，按上開約定，自屬有據。且兩造間關於利率之約定
    乃依照台南縣新市鄉農會之基本放款利率加碼百分之一點九計算，並隨該會調整
    基本放款利率時隨同調整，據此計算每月應繳利息初為三萬五千四百一十七元，
    嗣自九十年九月間起，每月應繳利息為三萬三千三百三十元，相當於年息百分之
    七點九，高於年息百分之六，被上訴人減縮僅請求按年息百分之六計算之利息，
    自無不可。
五、綜上所述，上訴人就系爭五百萬元係伊向台南縣新市鄉農會貸款分配所得，並非
    向被上訴人之借款，無可採取。從而，被上訴人本於票據關係請求上訴人給付被
    上訴人五百萬元，及自九十一年十二月十七日起至清償日止，按年息百分之六計
    算之利息，為有理由。逾此範圍之請求，則無理由，應予駁回。又本件係屬民事
    訴訟法第四百二十七條第二項簡易訴訟事件，所為被告部分敗訴之判決，依同法
    第三百八十九條第一項第三款規定，應依職權宣告假執行。是則原審於上開範圍
    如數判准，並依職權為假執行之宣告，核無不合，上訴人仍執陳詞就原判決此部
    分求為廢棄改判，為無理由，應予駁回其上訴。再查，本件訴訟標的金額係五百
    萬元，已逾得上訴第三審之一百五十萬元，惟原審判決已依職權免為假執行之宣
    告，上訴人復為以供擔保為條件免為假執行之聲請，已無再為免為假執行宣告之
    必要，併此敘明。
六、本件事證已臻明確，兩造所為之其他主張、陳述並所提出之證據，經審酌後，認
    均與本件之結論無礙，不再一一論述，併予敘明。
七、據上論結，本件上訴為無理由，依民事訴訟法第四百三十六條之一第三項、第四
    百四十九條第一項、第七十八條，判決如主文。
中　　　華　　　民　　　國　　九十三　　年　　　九　　　月　　　二十三　日
                                            臺灣臺南地方法院民事第三庭
~B審判長法　官　蔡美美
~B　　　法　官　黃欣怡
~B　　　法　官　王慧娟
右正本證明與原本無異
如對本判決所涉及之法律見解具原則上之重要性者，得於本判決送達後二十日內向本
院提出上訴狀，同時表明上訴理由，並應選任律師為訴訟代理人。
中　　　華　　　民　　　國　　九十三　　年　　　九　　　月　　　二十三　日
~B　    法院書記官　蔡蘭櫻
